ACORDAO-COMPLETO-2523044

ACÓRDÃO 742/2022 ATA 12/2022 - PLENÁRIO

VISTOS, relatados e discutidos estes autos que apreciam recurso administrativo, com pedido de efeito suspensivo, interposto por Renata de Braz Coutinho contra decisão da Presidência do TCU que indeferiu anterior recurso da mesma recorrente e manteve decisão da Secretaria-Geral de Administração (Segedam) determinando à recorrente a necessidade de optar pela continuidade da percepção de apenas dois rendimentos;
ACORDAM os Ministros do Tribunal de Contas da União, reunidos em Sessão Plenária, ante as razões expostas pelo Relator, e com fundamento nos arts. 56 e seguintes da Lei 9.784/1999, c/c o artigo 15, inciso IV, do Regimento Interno do TCU em:
9.1. conhecer do recurso interposto por Renata de Braz Coutinho, e, no mérito, negar-lhe provimento;
9.2. informar à recorrente que a acumulação dos rendimentos do cargo efetivo de Auditora Federal de Controle Externo, de proventos de aposentadoria e de pensão militar é ilegal, razão por que a interessada deve optar por dois rendimentos;
9.3. determinar à interessada que junte aos autos, no prazo de quinze dias, contados na forma prevista no art. 153 do Regimento Interno, documentação expedida pelo Comando da Aeronáutica ou pelo Governo do Distrito Federal que oficialize a sua opção, sob pena de ser afastada a sua boa-fé;
9.4. deve-se aplicar o entendimento acerca da incidência do teto remuneratório constitucional fixado pelo Supremo Tribunal Federal em repercussão geral, temas 377/384 (acumulação de remuneração e proventos) ou tema 359 (acumulação de remuneração e pensão) , conforme o caso, a partir da opção a ser feita pela recorrente nos termos dos itens 9.2. e 9.3. deste acórdão;
9.5. dar ciência desta deliberação, bem como do Voto e Relatório que a acompanham, à recorrente e ao Comando da Aeronáutica, para as providências cabíveis, bem como à Secretaria de Fiscalização de Atos de Pessoal (Sefip) , tendo em vista que não há registro da pensão militar em questão no Sisac ou no e-Pessoal.

Recurso interposto contra decisão da Presidência do TCU que indeferiu o pleito da recorrente no sentido de ter reconhecido o direito a receber acumuladamente três rendimentos, com incidência do teto remuneratório constitucional de forma isolada.

não há.

3. Interessados/Responsáveis:
3.1. Interessada: Renata de Braz Coutinho (XXX.942.001-XX).

Jorge Oliveira.

13.1. Ministros presentes: Bruno Dantas (na Presidência), Benjamin Zymler, Augusto Nardes, Aroldo Cedraz (Relator), Jorge Oliveira e Antonio Anastasia.
13.2. Ministro que alegou impedimento na Sessão: Jorge Oliveira.
13.3. Ministro-Substituto convocado: Augusto Sherman Cavalcanti.
13.4. Ministros-Substitutos presentes: Marcos Bemquerer Costa e Weder de Oliveira.

AROLDO CEDRAZ

Adoto como Relatório o Parecer da Consultoria Jurídica do TCU (Conjur) , de peça 54, o qual história adequadamente o iter processual, assim como trata da controvérsia debatida destes autos:
"Trata-se de recurso interposto por Renata de Braz Coutinho, Auditora Federal de Controle Externo, médica, por meio de seu representante legal, contra decisão da Segedam, com o objetivo de ter reconhecido o direito a receber acumuladamente três rendimentos, com incidência do teto remuneratório constitucional de forma isolada em relação à remuneração do cargo de AUFC; e à soma dos proventos de aposentadoria junto ao Distrito Federal com pensão militar do Comando da Aeronáutica.
I.	Dos Fatos
2. Com vistas a seguir o disposto no Recurso Extraordinário 602.584/DF, a Presidência do TCU, nos autos do TC Processo 039.558/2020-7, fez a seguinte determinação à Segedam (doc. 10) :
'8.	Considerando que as teses definidas pelo Supremo Tribunal Federal sob a sistemática da repercussão geral vinculam os demais juízes e Tribunais do Poder Judiciário, por força do art. 927, III, do CPC/2015, e a Administração Pública, por força do princípio da legalidade (art. 37, caput, da Constituição Federal) , acolho o parecer da Consultoria Jurídica do TCU (peça 4) , com a retificação posterior (peça 5) e, por conseguinte, determino à Secretaria-Geral de Administração (Segedam) que adote as providências no sentido de:
a) proceder imediato ajuste nos proventos e pensões daqueles servidores e aposentados pagos unicamente pelo TCU ao teto constitucional, nos termos da tese n° 359, editada pelo STF na sistemática de repercussão geral, respeitado o exercício do contraditório e ampla defesa;
b) promover imediata consulta aos servidores do Tribunal, ativos e inativos, em procedimento autônomo ao recadastramento ordinário, quanto ao recebimento de pensões originárias de outras fontes, visando operacionalizar o teto constitucional, consoante tese n° 359 editada pelo STF na sistemática de repercussão geral.'
3.	De modo a cumprir a determinação transcrita na alínea b acima, a servidora interessada declarou que acumula, junto à remuneração de AUFC neste TCU, proventos de aposentadoria no cargo de médica pela Secretaria de Saúde do GDF e pensão militar do Comando da Aeronáutica, em razão do falecimento de seu genitor (doc. 1) . 
4.	Tendo em vista a vedação à acumulação das três remunerações, a Secretaria de Gestão de Pessoas propôs a notificação da interessada para optar pela continuidade da percepção de apenas dois rendimentos, para que, em seguida, fosse aplicado o teto constitucional sobre o somatório dos valores a serem percebidos acumuladamente, sendo efetuada a devida glosa, caso cabível (doc. 12) . A Segedam acatou a proposta (doc. 13) e a servidora foi comunicada para que fizesse a opção por duas remunerações (doc. 15) .
5.	Por meio de advogado constituído, a auditora se insurgiu contra o posicionamento da Segedam e apresentou defesa (doc. 23) , que foi indeferida pela Secretaria-Geral de Administração (doc. 29) . Posteriormente interpôs recurso junto à Presidência deste Tribunal (doc. 39) , improvido nos seguintes termos (doc. 41 - grifos do original) :
'4.	Decido. Preliminarmente, cumpre mencionar que, nesta oportunidade, aprecia-se tão somente a decisão que determina a opção da interessada pela percepção de dois rendimentos, nos termos do art. 29, I, da Lei 3.765/1960 e da jurisprudência pacífica desta Corte de Contas. Ressalto que, no caso, ainda não houve ato de conteúdo decisório que determinou a glosa dos valores excedentes ao teto constitucional.
5.	No caso, aplicou-se, por analogia, o disposto no art. 133 da Lei 8.112/1990, concedendo-se um prazo de 10 dias para a interessada realizar a mencionada opção. Registre-se que a aplicação por analogia do referido dispositivo ocorre em benefício da interessada, pois o exercício de tal opção dentro do prazo configuraria a boa-fé da interessada, nos termos do §5° do art. 133.
6.	O próprio texto legal estabelece que o prazo é improrrogável, não sendo viável, portanto, a concessão do efeito suspensivo. O art. 109 da Lei 8.112/1990 c/c art. 61 da Lei 9.784/1999 também estabelecem que, em regra, os recursos administrativos não possuem o efeito pleiteado.
7.	Ante o exposto, indefiro o pedido formulado no recurso. Comunique-se à interessada.'
6.	Contra essa decisão, a douta Defesa interpôs novo recurso com os seguintes pedidos (doc. 51) :
'67.	Ante o exposto, requer, preliminarmente:
a) a atribuição de efeito suspensivo, nos termos do Art. 61, Parágrafo único, da Lei do Processo Administrativo Federal, com a finalidade de suspender os efeitos da decisão que determinou a opção dos rendimentos; e
b) a anulação de todos os atos decisórios do presente processo, com a notificação da recorrente para apresentar a sua defesa antes do pronunciamento do órgão competente, em razão das nulidades apontadas no item III, C, desta petição:
68.	No mérito, requer a reforma da decisão recorrida, com a finalidade de reconhecer o direito à cumulação de proventos da requerente, com a aplicação do teto constitucional nos termos da tese fixada pela Suprema Corte no Recurso Extraordinário número 612.975 e da Portaria SGP/SEDGG/ME n. 4.975, de 29 de abril de 2021, ou seja, de forma isolada, com a incidência em relação: i) à remuneração do cargo de Auditora de Controle Externo; e ii) à soma da aposentadoria do cargo de médica da Secretaria de Saúde do Distrito Federal com a pensão miliar.'
7.	A egrégia Presidência encaminhou os autos a esta Consultoria Jurídica para manifestação acerca da possibilidade de acumulação da remuneração do cargo de Auditora Federal de Controle Externo (médica) com proventos de aposentadoria do Distrito Federal (cargo de médica) e pensão militar do Comando da Aeronáutica, bem como da incidência do teto constitucional no caso concreto à luz da tese de repercussão geral n. 359 do Supremo Tribunal Federal (doc. 53) .
II.	Do Direito
8.	Inicialmente cabe apontar que os pressupostos de admissibilidade recursal - cabimento, legitimidade, interesse, tempestividade - estão presentes. O recurso tem previsão no art. 56 e seguintes da Lei n. 9.784, de 29 de janeiro de 1999. Quanto à tempestividade, o art. 59 da mesma lei dispõe que salvo disposição legal específica, é de dez dias o prazo para interposição de recurso administrativo, contado a partir da ciência ou divulgação oficial da decisão recorrida. A ciência da decisão recorrida ocorreu em 11/8/2021 (doc. 48) e o recurso foi interposto em 23/8/2021 (doc. 50) ; consequentemente deve ser conhecido.
a.	Preliminares
Ausência de requisitos para concessão de efeito suspensivo ao recurso
9.	Com relação ao pedido de efeito suspensivo ao recurso, o art. 61 da Lei n. 9.784/1999, dispõe, verbis:
Art. 61. Salvo disposição legal em contrário, o recurso não tem efeito suspensivo.
Parágrafo único. Havendo justo receio de prejuízo de difícil ou incerta reparação decorrente da execução, a autoridade recorrida ou a imediatamente superior poderá, de ofício ou a pedido, dar efeito suspensivo ao recurso.
10.	Da leitura do dispositivo legal, resta claro que a regra é que o recurso administrativo não tenha efeito suspensivo; como exceção, esse efeito poderá ser concedido de ofício ou a pedido do recorrente. A análise da situação fática sob exame mostra que não há razão para que o recurso interposto tenha efeito suspensivo. A servidora tão somente alega haver "justo receio de prejuízo de difícil ou incerta reparação" (item 66, doc. 51) , conforme consta na lei, sem demonstrar qual seria esse suposto prejuízo.
11.	Ao contrário do que a interessada sustenta, o fato de se discutir o pagamento de verbas alimentares (item 61, doc. 51) , por si só, não determina a concessão de efeito suspensivo ao recurso administrativo. Se esta fosse a intenção do legislador, constaria na lei determinação expressa neste sentido. A doutrina explica que verba alimentar inclui, além de alimentos propriamente ditos, o que for necessário para moradia, vestuário, assistência médica e instrução[footnoteRef:2]. No caso em exame, a suspensão do pagamento da pensão militar - nos termos indicados pela servidora (item 58, doc. 51) - não trará quaisquer riscos à satisfação de suas necessidades básicas, uma vez que continuará recebendo sua remuneração pelo exercício do cargo de AUFC, bem como seus proventos de aposentadoria do GDF. Conforme explicitado adiante neste parecer, o benefício decorrente de pensão por morte não se confunde com herança, nem se presta a enriquecer o beneficiário, mas a garantir o atendimento de suas necessidades básicas. [2:  VENOSA, Sílvio de Salvo. Direito Civil: direito de família. 6ª ed. São Paulo: Atlas, 2006. p. 376.] 
12.	Não há, portanto, demonstração de justo receio de prejuízo de difícil ou incerta reparação, motivo pelo qual não se deve conceder efeito suspensivo ao recurso.
13.	No entanto, deve ser destacado que, até o presente momento, é como se o efeito suspensivo tivesse sido concedido, uma vez que a decisão impugnada ainda não surtiu nenhum efeito. Em que pese a recorrente requerer 'a atribuição de efeito suspensivo com a finalidade de suspender os efeitos da decisão que determinou a opção dos rendimentos' (item 67, alínea a, doc. 51) , não há efeitos a serem suspensos. Não há nos autos comprovação da interrupção dos pagamentos da pensão militar; em verdade, a interessada destaca que na eventualidade de o recurso não ser provido, ela opta pela remuneração de seu cargo no TCU e dos proventos de aposentadoria do GDF (itens 58/59, doc. 51) , abrindo mão da pensão militar do Comando da Aeronáutica, ou seja, a servidora continua recebendo a pensão normalmente.
Observância do devido processo legal, contraditório e ampla defesa
14.	No que tange ao pedido de anulação de atos decisórios por suposta violação ao devido processo legal, à ampla defesa e ao contraditório, também não assiste razão à Defesa.
15.	Primeiramente esclareça-se que as dificuldades iniciais de acesso ao inteiro teor destes autos e do TC Processo 039.558/2020-7 foram superadas e a interessada pôde deduzir todas as suas alegações, como seu procurador reconhece (itens 4 e 14, doc. 51; doc. 22) .
16.	A recorrente alega que não consta dos presentes autos qualquer notificação para manifestação antes da decisão que considerou ilegal a cumulação de rendimentos, bem como a interposição de recurso administrativo não supre o pleno exercício de defesa (itens 15 e 23, doc. 51) .
17.	Compulsando os autos, nota-se que, apesar de a instrução da Secretaria de Gestão de Pessoas e o despacho da Secretaria-Geral de Administração terem sido conclusivos quanto à ilegalidade de cumulação dos três rendimentos (doc. 12/13) , o Ofício n. 53/2021 - Segep (doc. 15) deu oportunidade à servidora para manifestação prévia a qualquer decisão que de fato lhe traga gravame, haja vista que ainda continua a receber os três pagamentos. Em que pese o ofício mencionado tenha notificado a recorrente a optar por dois rendimentos, este comunicado funcionou, na prática, para que a interessada tomasse conhecimento das questões de fato e de direito pertinentes e lhe abrisse oportunidade para manifestação.
18.	De igual modo, sem embargo de sua primeira petição apresentada ser intitulada 'Recurso Administrativo' (doc. 23) , e a Segedam ter utilizado a nomenclatura 'pedido de reconsideração' (doc. 29) , esta petição foi, em verdade, uma defesa prévia. Tal defesa foi analisada e refutada, com a devida motivação, pela Secretaria-Geral de Administração deste Tribunal (doc. 29) .
19.	Posteriormente a Defesa apresentou recurso à Presidência desta Casa (doc. 39) , que reiterou a necessidade de opção pela interessada por dois rendimentos (doc. 41) , opção expressada apenas para a eventualidade de não provimento do recurso (itens 58/59, doc. 51) .
20.	Nesta oportunidade, analisa-se a terceira manifestação da Defesa, 'Recurso Administrativo ao Plenário do TCU' (doc. 51) , sem que tenha havido ainda qualquer suspensão ou glosa de pagamentos à interessada, conforme já mencionado anteriormente.
21.	Desse modo, resta claro que o devido processo legal, o contraditório e a ampla defesa têm sido observados e não há qualquer prejuízo que justifique a declaração de nulidade pleiteada.
22.	É reconhecido pelo ordenamento jurídico que não há nulidade sem prejuízo ("pas de nulitté sans grief") . Assim, o art. 171 do Regimento Interno do Tribunal de Contas da União dispõe que nenhum ato será declarado nulo se do vício não resultar prejuízo para a parte, para o erário, para a apuração dos fatos pelo Tribunal ou para a deliberação adotada. De forma semelhante, o art. 282, § 1º, do Código de Processo Civil, determina que o ato não será repetido nem sua falta será suprida quando não prejudicar a parte. Mesmo no processo penal, cujas sanções afetam a liberdade de locomoção, nenhum ato é declarado nulo, se da nulidade não resultar prejuízo para a acusação ou para a defesa (art. 563 do Código de Processo Penal) .
23.	Nesta linha, segue a jurisprudência. Confira-se a seguir julgado do Tribunal Regional Federal da 1ª Região, que cita precedente do Superior Tribunal de Justiça:
TRF 1, Apel. 0007760-78.2004.4.01.3400, rel. Des. Luciano Tolentino Amaral
O processo administrativo norteia-se pelo formalismo moderado expressamente previsto no art. 22 da Lei n. 9.784/1999. Tem-se, pois, diante dos princípios da instrumentalidade da forma e "pas de nulitté sans grief", que se deve anular o ato administrativo apenas se patente o prejuízo à defesa do representado administrativamente.
Nesse contexto, a jurisprudência do STJ:
'ADMINISTRATIVO. (...) PROCESSO DISCIPLINAR. (...) AUSÊNCIA DE PREJUÍZO. (...) CERCEAMENTO DE DEFESA. NÃO CONFIGURAÇÃO. (...) .
 (...) 
5. Afasta-se a alegação de cerceamento de defesa, haja vista terem sido asseguradas, no processo de que resultou a demissão do servidor, as garantias da ampla defesa e do contraditório.
6. Em casos similares, este Superior Tribunal já decidiu que "apenas se proclama a nulidade de um ato processual quando houver efetiva demonstração de prejuízo à defesa, o que não ocorreu na hipótese dos autos, sendo aplicável o princípio do "pas de nullité sans grief" (MS 15.064/DF, Rel. Ministro GILSON DIPP, TERCEIRA SEÇÃO, DJe 17/11/2011) .
 (...) '
 (MS 7.681/DF, Rel. Ministro OG FERNANDES, TERCEIRA SEÇÃO, julgado em 26/06/2013, DJe 05/08/2013) 
24.	Assim, não havendo qualquer prejuízo à Defesa, não há falar em declaração de nulidade de quaisquer atos do presente processo.
b.	Mérito
Ilegalidade de acumulação dos três rendimentos
25.	A interessada defende a legalidade de cumulação dos três rendimentos: remuneração do cargo efetivo de Auditora Federal de Controle Externo, proventos de aposentadoria do cargo de médica da Secretaria de Saúde do Distrito Federal e pensão militar do Comando da Aeronáutica em decorrência do falecimento de seu genitor. 
26.	Informa que a cumulação do cargo efetivo com a aposentadoria é autorizada pela Constituição por serem cargos de médico; aduz que o art. 29 da Lei n. 3.765, de 4 de maio de 1960[footnoteRef:3], na redação dada pela Medida Provisória n. 2.215-10, de 31 de agosto de 2001, permite a cumulação desses rendimentos com a pensão militar. Neste sentido, conclui (doc. 51) : [3:  Dispõe sobre as pensões militares.] 
'43.	Veja-se, portanto, que a cumulação da pensão militar é plenamente permitida com a remuneração do cargo efetivo e com a aposentadoria da recorrente, tendo em vista que todas as fontes de custeio são distintas.
44.	Ora, entender de modo diverso significaria tratar de modo diferenciado e prejudicar somente os servidores públicos que exercem cargos licitamente cumuláveis, inexistindo qualquer razão jurídica ou lógica para a vedação da cumulação na hipótese versada nos autos.
45.	A bem da verdade, não permitir a cumulação, no caso, é o mesmo que punir a recorrente por exercer um direito constitucional, confiscando um benefício lícito e legítimo, em nítida violação ao seu direito de beneficiária e em verdadeira afronta ao seu direito de propriedade, além de configurar enriquecimento ilícito do Estado.'
27.	A recorrente argumenta que a Portaria SGP/SEDGG/ME n. 4.975, de 29 de abril de 2021[footnoteRef:4], da Secretaria de Gestão e Desempenho de Pessoal da Secretaria Especial de Desburocratização, Gestão e Governo Digital do Ministério da Economia, confirmaria a possibilidade de cumulação das três rendas ao dispor (item 47, doc. 51) : no caso de percepção simultânea de pensão com mais de um cargo, emprego, posto ou graduação militar acumuláveis, o limite remuneratório deverá incidir sobre a soma da pensão com a remuneração de vínculo mais antigo  (art. 6º do normativo mencionado) . [4:  Dispõe sobre os procedimentos para a aplicação do limite remuneratório de que tratam o inciso XI e o § 10 do art. 37 da Constituição Federal sobre a remuneração, provento ou pensão percebidos cumulativamente por servidor, empregado ou militar, aposentado, inativo ou beneficiário de pensão e demais providências.] 
28.	A interessada articula ainda que o TCU estaria aplicando a tese fixada pelo STF de forma equivocada, ampliando seu conteúdo (doc. 51) :
'50.	O presente processo administrativo foi instaurado com base na determinação contida no Processo número TC-Processo 039.558/2020-7, com a finalidade de aplicar o teto remuneratório constitucional nos termos da tese fixada pelo Supremo Tribunal Federal no julgamento do Recurso Extraordinário número 602.584.
51.	No entanto, o entendimento adotado pela Suprema Corte não proíbe a cumulação dos rendimentos da recorrente. A bem da verdade, o Supremo Tribunal Federal sequer examinou possiblidade de cumulação de três rendimentos no julgamento daquele recurso, cujo debate se restringiu à aplicação do teto remuneratório constitucional à soma de provimentos de remuneração de cargo efetivo com pensão por morte.
 (...) 
57.	Portanto, o precedente do Supremo Tribunal Federal invocado por este Tribunal de Contas não impede a cumulação dos três rendimentos da recorrente, motivo pelo qual a aplicação do teto constitucional deverá observar a tese fixada no julgamento do Recurso Extraordinário número 612.975 e a Portaria SGP/SEDGG/ME n. 4.975, de 29 de abril de 2021.'
29.	A cumulação do cargo efetivo no TCU com a aposentadoria do GDF tem autorização expressa no art. 37, inciso XVI, alínea c, c/c art. 37, § 10, da Constituição da República, por se tratar de cargos de médico, verbis:
Art. 37. A administração pública direta e indireta de qualquer dos Poderes da União, dos Estados, do Distrito Federal e dos Municípios obedecerá aos princípios de legalidade, impessoalidade, moralidade, publicidade e eficiência e, também, ao seguinte:
 (...) 
XVI - é vedada a acumulação remunerada de cargos públicos, exceto, quando houver compatibilidade de horários, observado em qualquer caso o disposto no inciso XI:
a) a de dois cargos de professor;
b) a de um cargo de professor com outro técnico ou científico; 
c) a de dois cargos ou empregos privativos de profissionais de saúde, com profissões regulamentadas;
 (...) 
§ 10. É vedada a percepção simultânea de proventos de aposentadoria decorrentes do art. 40 ou dos arts. 42 e 142 com a remuneração de cargo, emprego ou função pública, ressalvados os cargos acumuláveis na forma desta Constituição, os cargos eletivos e os cargos em comissão declarados em lei de livre nomeação e exoneração.
30.	No entanto, neste caso, não se pode cumular os dois rendimentos com a pensão militar, conforme consolidada jurisprudência desta Corte, assim como do Poder Judiciário. Vejam-se trechos dos seguintes julgados do TCU, com grifos nossos:
Acórdão 6182/2020-TCU-Segunda Câmara
Relatório
4. O Ministério Público junto ao TCU, representado pelo Procurador Júlio Marcelo de Oliveira, divergiu da unidade especializada acerca do benefício instituído por (...) (peça 10) , pelos seguintes fundamentos (peça 15) :
"O ato de pensão militar instituída por (...) , falecido em 24/9/2014, tem como beneficiária (...) , na qualidade de filha (peça 10) .
Consultas aos sistemas de informações do Tribunal de Contas da União e da Relação Anual de Informações Sociais - RAIS, do Ministério da Economia, revelam que a interessada, além da pensão militar em apreço, recebe os seguintes benefícios:
- Vencimentos do cargo de Professor de Nível Médio no Ensino Fundamental, da Prefeitura da Cidade do Rio de Janeiro, com vínculo pelo RJU estadual e admissão em 8/3/2010;
- Vencimentos do cargo de Professor de Nível Médio no Ensino Fundamental, da Prefeitura da Cidade do Rio de Janeiro, com vínculo pelo RJU estadual e admissão em 14/9/2001.
De acordo com o art. 29 da Lei 3.765/1960, em sua redação original, norma que dispõe sobre a concessão de pensões militares:
Art. 29. É permitida a acumulação:
a) de duas pensões militares;
b) de uma pensão militar com proventos de disponibilidade, reforma, vencimentos, aposentadoria ou pensão proveniente de um único cargo civil.
Com a edição da MP 2.215-10/2001, este artigo passou a dispor o seguinte:
Art. 29. É permitida a acumulação:
I - de uma pensão militar com proventos de disponibilidade, reforma, vencimentos ou aposentadoria;
II - de uma pensão militar com a de outro regime, observado o disposto no art. 37, inciso XI, da Constituição Federal.
Tendo em vista que o referido dispositivo legal em nenhum momento permitiu a acumulação de mais de dois benefícios, a pensão militar em apreço deve ser considerada ilegal, negando-se consequentemente o respectivo registro.
No âmbito desta Corte de Contas, a jurisprudência é pacífica no sentido de considerar tal acumulação indevida, conforme se observa das seguintes deliberações:
 (...) 
Voto
4. Esta Casa de Contas, mediante o Acórdão 3653/2011-TCU-Segunda Câmara  (Relator Ministro Substituto André de Carvalho) , assentou que o art. 29 da Lei 3.765/1960 permite a acumulação de duas pensões militares ou de uma pensão militar com vencimentos ou benefício previdenciário decorrente de um único cargo civil, sejam estes últimos vinculados ao Regime Próprio de Previdência de Servidores Públicos ou ao Regime Geral da Previdência Social. (...) 
5. Nessa mesma exegese, cito, entre outros, os Acórdãos 8.721/2017, 7.942/2018 e 7.450/2018, todos julgados pela 2ª Câmara e de minha relatoria, e o Acórdão 4847/2017-TCU-Segunda Câmara, Relator Ministro-Substituto André de Carvalho.
6. O magistério jurisprudencial do Superior Tribunal de Justiça dessa linha não destoa, consoante a ementa do REsp 1434168/RS:
"ADMINISTRATIVO E PREVIDENCIÁRIO. FILHA DE MILITAR. ACUMULAÇÃO DE PENSÃO MILITAR COM APOSENTADORIA POR TEMPO DE CONTRIBUIÇÃO AO INSS E PENSÃO POR MORTE DE EX-CÔNJUGE. IMPOSSIBILIDADE. NECESSIDADE DE OPÇÃO POR UM DOS BENEFÍCIOS PREVIDENCIÁRIOS PARA PERCEPÇÃO DA PENSÃO MILITAR. EXEGESE DO ART. 29 DA LEI N. 3.765/1960, COM REDAÇÃO VIGENTE NA DATA DO ÓBITO DO MILITAR.
1. No caso, a recorrente percebe dois benefícios previdenciários (aposentadoria por tempo de contribuição e pensão por morte do ex-cônjuge) , questionando o ato da administração do Comando da Aeronáutica que lhe exigiu a entrega do comprovante de opção por um dos benefícios previdenciários para deferimento do pedido da reversão da pensão militar por morte de seu genitor (ocorrida em 28/7/1976) , antes percebida por sua falecida genitora.
2. 'Art. 29 - É permitida a acumulação: a) de duas pensões militares; b) de uma pensão militar com proventos de disponibilidade, reforma, vencimentos, aposentadoria ou pensão proveniente de um único cargo civil' (Lei n. 3.765/1960, com redação vigente na data do óbito do militar) .
3. A acumulação de benefícios percebidos dos cofres públicos deve ser interpretada restritivamente, sob pena de ofensa ao princípio da legalidade. Deve, pois, a recorrente renunciar a um dos benefícios previdenciários se quiser perceber a pensão militar.
Recurso especial improvido. (REsp 1434168/RS; Ministro HUMBERTO MARTINS; 2ª turma; DJe 24/09/2015) ."
7. Como se nota, prevalece a interpretação de que a acumulação de benefícios recebidos de cofres públicos deve ser entendida de maneira restritiva. Logo, a acumulação de 1 (um) benefício pensional militar com dois vencimentos decorrentes do exercício de cargos civis pela Sra. (...) deve ser considerada ilegal, ainda que tais cargos sejam acumuláveis.
8. Como propõe o Ministério Público junto ao TCU, cabe negar registro ao ato da peça 10, em face da competência conferida pelo art. 71, inciso III, da Constituição Federal ao TCU para apreciar a legalidade das concessões de pensões, e ordenar ao órgão concedente que faça cessar os pagamentos dele decorrentes.
Acórdão 7069/2020-TCU-Primeira Câmara
Voto
Em julgamento, ato de pensão militar emitido no âmbito do Comando do Exército em que figuram como instituidor o Sr. (...) , ocupante na ativa do posto de 1º Tenente, e como beneficiária a Sra. (...) , na condição de cônjuge do instituidor.
2. A unidade técnica propõe que o ato de concessão seja considerado ilegal, em virtude da acumulação indevida da pensão militar com proventos de aposentadoria de cargo público exercido pela beneficiária e benefício previdenciário também percebido por ela oriundo do regime geral de previdência social - RGPS.
3. O Ministério Público junto a esta Corte de Contas manifestou-se de acordo com a proposta da unidade técnica.
4. Da análise dos elementos constantes dos presentes autos, acolho a conclusão a que chegou a unidade técnica em relação ao ato de pensão ora submetido a julgamento, senão vejamos.
5. A Lei 3.765/1960, em seu art. 29, com a redação dada pela Medida Provisória 2.215-10/2001, vigente quando do óbito do militar (abril de 2015) , não admite a cumulação de pensão com mais de uma outra fonte de renda proveniente dos cofres públicos:
"Art. 29. É permitida a acumulação:
I - de uma pensão militar com proventos de disponibilidade, reforma, vencimentos ou aposentadoria;
II - de uma pensão militar com a de outro regime (...)  ".
6. No caso concreto, a Sefip detectou que a beneficiária (...) acumula a pensão militar em análise com uma pensão por morte previdenciária proveniente do Regime Geral de Previdência Social - RGPS e, ainda, uma aposentadoria estatutária junto ao Ministério das Relações Exteriores, o que afronta o disposto no art. 29 da Lei 3.765/1960.
7. Assim sendo, o presente ato de concessão de pensão militar deve ser considerado ilegal, sendo oportuno registrar as palavras do Ministro Vital do Rêgo no voto condutor do recente Acórdão 5263/2020-TCU-Primeira Câmara, ao examinar situação análoga:
"8.6. Observo que o entendimento do Superior Tribunal de Justiça, nos termos do que restou decidido no 1434168/RS, é no sentido de que 'a acumulação de benefícios percebidos dos cofres públicos deve ser interpretada restritivamente, sob pena de ofensa ao princípio da legalidade'. Deve prevalecer, portanto, a interpretação de que a acumulação de benefícios recebidos de cofres públicos deve ser entendida de maneira restritiva. Logo, a acumulação de 1 (um) benefício pensional militar com dois vencimentos decorrentes do exercício de cargos civis pela Sra. (...) deve ser considerada ilegal, ainda que tais cargos sejam acumuláveis.
8.7. Ainda na linha da interpretação restritiva, não se deve perder de vista que o objetivo precípuo de uma pensão é o de prover o suprimento das necessidades básicas de sobrevivência e manutenção dos beneficiários. Em outras palavras, o objetivo é garantir o pagamento dos custos necessários à sobrevivência daquele que tem o direito a receber a pensão. De outro lado, não se pode olvidar que, consoante entendimento desta Corte de Contas, o benefício decorrente de pensão por morte não se confunde com herança, de sorte que não é adequado considerar a eventual manutenção de padrão de vida de quem quer que seja o beneficiário (Decisão 641/1999-TCU-Plenário) . Por tais razões, considero correto o entendimento constante do acórdão recorrido" (grifos acrescidos) .
Acórdão 7075/2020-TCU-Primeira Câmara
Voto
5. Com efeito, o art. 29 da Lei 3.765/1960 jamais permitiu o acúmulo de mais de dois benefícios, senão vejamos:
 (...) 
6. No presente caso, (...) , além da pensão militar ora examinada, recebem, cada uma, vencimentos/proventos oriundos de dois cargos de professora, totalizando 3 benefícios, circunstância que está em desacordo com o sobredito dispositivo legal. Nesse sentido é a jurisprudência do TCU, a exemplo dos Acórdão 3653/2011-TCU-Segunda Câmara, 8.721/2017-TCU-2ª Câmara, 10.142/2017-TCU-2ª Câmara, 4.990/2019-TCU-2ª Câmara, 5.278/2019-TCU-2ª Câmara, 5.279/2019-TCU-2ª Câmara, 5.281/2019-TCU-2ª Câmara, dentre outros.
7. Importante ressaltar que a ocupação de dois cargos de professor, ainda que permitida pela Constituição Federal, não afasta a vedação contida no art. 29 da Lei 3.765/1960, conforme já esclarecido pelo TCU em outras oportunidades (e.g. Acórdãos 5.263/2020 e 6.656/2020, ambos da Primeira Câmara) .
8. Essa intelecção, aliás, está em consonância com precedentes do Poder Judiciário, conforme bem exemplificado pelo Ministro Benjamin Zymler no voto condutor do Acórdão 6656/2020-TCU-Primeira Câmara:
"14. A matéria, segundo entendo, tem sido adequadamente enfrentada pelo Tribunal Regional Federal da 1ª Região (TRF-1) , a exemplo do seguinte julgado cuja ementa peço licença para transcrever:
'ADMINISTRATIVO. SERVIDOR PÚBLICO MILITAR. PENSÃO POR MORTE. FILHA. ART. 29 DA LEI 3.765/60 NA REDAÇÃO INTRODUZIDA PELA MEDIDA PROVISÓRIA N. 2.215/2001. ACUMULAÇÃO COM PROVENTOS OU PENSÃO DE UM ÚNICO CARGO CIVIL. MANUTENÇÃO DA LIMITAÇÃO. IMPOSSIBILIDADE DE PERCEPÇÃO CUMULATIVA COM DOIS PROVENTOS DE PROFESSOR.
1. Consoante interpretação do Superior Tribunal de Justiça, a modificação da redação do art. 29 da Lei n. 3.765/60 pela Medida Provisória n. 2.215-10/2001 visou apenas excluir a possibilidade de percepção, pelo beneficiário de militar falecido, de duas pensões militares, passando a prever a possibilidade de acumulação de uma pensão militar com: 1) proventos de disponibilidade, reforma, vencimentos ou aposentadoria, ou 2) pensão de outro regime, não implicando, contudo, na exclusão da limitação feita na parte final da redação original daquele dispositivo legal mencionado - que mencionava a origem em um único cargo civil, até porque a nova redação colocou os termos no singular, o que indica a manutenção da unicidade anteriormente expressa - com a finalidade de ampliar a incidência da norma e criar uma terceira hipótese de acumulação de benefício, qual seja, de uma pensão militar com dois benefícios previdenciários, ainda que decorrentes de dois cargos de professor.
2. Embora admitida constitucionalmente a percepção cumulativa de dois proventos de professor, tal permissão não modifica a interpretação adequada do art. 29 da Lei n. 3.765/60, que proíbe a percepção de pensão militar com mais de uma aposentadoria ou pensão oriunda de outro regime.
3. Hipótese em que é imperioso reconhecer que a administração militar, ao possibilitar a percepção da pensão militar buscada desde que a autora fizesse a opção por este benefício em detrimento de uma das aposentadorias como professora que percebe - uma do Governo do Estado de Minas Gerais e outra da Prefeitura do Município de Varginha (fls. 21 e 22) - agiu em consonância com a legislação de regência, eis que a percepção dos três benefícios em conjunto viola o quanto disposto no art. 29 da Lei n. 3.765/60, seja em sua redação original, seja naquela dada pela Medida Provisória n. 2.215-10/2001.
4. Apelação desprovida' (Apelação Cível 2007.38.09.003180-7, 2ª Turma, relator Des. Fed. João Luiz de Sousa, julgado em 29/5/2019; destaques acrescentados) .
15. Tal é, também, o entendimento do Superior Tribunal de Justiça (STJ) :
'ADMINISTRATIVO. PROCESSUAL CIVIL. EMBARGOS DECLARATÓRIOS NO AGRAVO REGIMENTAL NO RECURSO ESPECIAL. MILITAR. PENSÃO POR MORTE. CUMULAÇÃO COM REMUNERAÇÃO/PENSÃO DE DOIS CARGOS CIVIS DE PROFESSOR. ART. 29, 'B', DA LEI 3.765/60 (REDAÇÃO VIGENTE AO TEMPO DO ÓBITO DO MILITAR) . VEDAÇÃO EXPRESSA. MATÉRIA CONSTITUCIONAL. EXAME. IMPOSSIBILIDADE. OMISSÃO E CONTRADIÇÃO. INEXISTÊNCIA. EMBARGOS REJEITADOS.
...................................................................................................
2. Segundo lição de Paulo BONAVIDES, a interpretação conforme a Constituição da República, 'Em rigor, não se trata de um princípio de interpretação da Constituição, mas de um princípio de interpretação da lei ordinária de acordo com a Constituição' (In 'Curso de Direito Constitucional'. 4ª ed. São Paulo: Malheiros, 1993, p. 432) .
3. O princípio da interpretação conforme à Constituição Federal tem incidência quando o intérprete encontra-se diante de normas infraconstitucionais que, ao menos em um primeiro momento, autorizam mais de uma interpretação razoável, em virtude de conterem palavras ou expressões polissêmicas ou plurissignificativas; em tais circunstâncias, deverá ele optar pelo sentido mais compatível com a Constituição.
4. Nos termos do art. 29, 'b', da Lei 3.765/60 (redação vigente ao tempo do óbito do ex-militar) , a pensão militar poderia ser acumulada com 'proventos de disponibilidade, reforma, vencimentos, aposentadoria ou pensão proveniente de um único cargo civil'.
5. A redação do referido dispositivo legal não autoriza a releitura almejada pela embargante, sob pena de verdadeira usurpação pelo Poder Judiciário de competência reservada ao Poder Legislativo. Isso porque a expressão 'um único cargo civil' não pode ser interpretada como 'dois cargos civis'.
6. Busca a embargante, por vias transversas, o reconhecimento de que seria aquele dispositivo incompatível com o art. 39, XVI, da CRFB/88, questão que, nos termos do art. 102, III, da Constituição Federal, deve ser apreciada pelo Supremo Tribunal Federal.
............................................................................................................................................
8. Embargos de declaração rejeitados' (ED no AgRg no REsp 1263285, 1ª Turma, relator Min. Arnaldo Esteves Lima, julgado em 5/2/2013, destaques acrescentados) ."
9. Nesse cenário, impõe-se a chancela de ilegalidade à concessão examinada, com negativa de registro, sem prejuízo da dispensa de devolução dos valores indevidamente recebidos de boa-fé, nos termos do enunciado 106 da súmula da jurisprudência do TCU.
31.	Corroborando este entendimento, o Supremo Tribunal Federal assenta a impossibilidade de acumulação tríplice de vencimentos e proventos:
ARE 848.993 ED/MG
Ementa 
Embargos de declaração no recurso extraordinário com agravo.
2. Percepção de provento de aposentadoria cumulado com duas remunerações decorrentes de aprovação em concurso público, antes da EC 20/98.
3. Vedação constitucional à acumulação tríplice de remunerações pela ocupação de cargos públicos mediante concurso. Precedentes.
4. Prazo quinquenal para que a Administração reveja seus próprios atos. Omissão caracterizada.
5. Necessidade de análise da legislação infraconstitucional e do contexto fático probatório dos autos. Impossibilidade.
6. Fundamento autônomo e suficiente para a manutenção do acórdão recorrido.
7. Embargos acolhidos, com efeitos infringentes, para sanar omissão, de modo que seja dado provimento ao recurso extraordinário para reformar o acórdão recorrido, apenas na parte em que reconheceu o direito da servidora à acumulação tríplice de vencimentos e proventos, mantendo-se hígido quanto aos demais fundamentos.
Voto
Ao analisar o referido dispositivo [art. 11 da EC 20/1998] e o art. 37, da Constituição, este Supremo Tribunal Federal firmou jurisprudência no sentido de ser vedada a acumulação tríplice de remunerações, ainda que decorrentes de aprovação em concursos públicos em data anterior à vigência da EC 20/98.
Isso porque, mesmo na redação originária do art. 37, XVI, da Constituição Federal, vedava-se a acumulação remunerada de cargos, empregos e funções públicas, admitindo-se excepcionalmente os casos aludidos no texto constitucional, neles não se incluindo a percepção de remuneração por três cargos públicos, ainda que o servidor estivesse aposentado em um deles.
32.	É importante salientar que, ao contrário do que a Defesa afirma, o TCU não está aplicando a jurisprudência do STF de forma equivocada. A situação fática que ora se apresenta não pode ser analisada apenas com os entendimentos exarados pela Suprema Corte nos RE 602.043 e RE 612.975, temas 384 e 377, bem como no RE 602.584, tema 359. Esses julgados tratam da aplicação do teto de retribuição em situações de cumulação de rendimentos.
33.	Previamente à forma adequada de incidência do teto, deve-se examinar a legalidade da cumulação dos rendimentos, tratada pela jurisprudência desta Corte, bem como do Poder Judiciário, inclusive STF, interpretando a legislação em vigor, notadamente o art. 29 da Lei n. 3.765/1960, tanto na redação original como na redação dada pela Medida Provisória n. 2.215-10/2001. De acordo com a jurisprudência mostrada acima, a percepção simultânea dos três rendimentos é ilícita, ainda que a acumulação da remuneração do cargo efetivo com os proventos de aposentadoria seja permitida constitucionalmente, por se tratar de cargo de médico. Acrescente-se que ato infralegal oriundo do Ministério da Economia não tem o condão de afastar a aplicação de lei em sentido estrito, sob pena de ofensa ao Princípio da Legalidade.
34.	Por conseguinte, conforme proposto pela Segep e pela Segedam (doc. 12/13 e 29) , é necessário que a interessada exerça de fato a opção por duas rendas, e não apenas indique que abriria mão da pensão militar na eventualidade de seu recurso ser improvido (itens 58/59, doc. 51) . No intuito de dar efetividade a esta opção, esta Conjur propõe que a Presidência determine à interessada que junte aos autos documentação expedida pelo Comando da Aeronáutica que ateste a interrupção do pagamento da pensão militar, sob pena de ser afastada a boa-fé da recorrente.
Aplicação do teto remuneratório constitucional
35.	A recorrente defende que, por cumular dois cargos de médica, o teto constitucional deveria ser aplicado separadamente a cada um deles, nos termos da tese fixada no RE 612.975 (item 55, doc. 51) , e conclui:
'56.	Assim, ao cumular os dois rendimentos de cargo privativo de profissional de saúde com a pensão militar, haverá a aplicação de dois tetos remuneratórios, sendo um relativo à soma da pensão militar com a sua aposentadoria do cargo de médica da Secretaria de Estado de Saúde do Distrito Federal e outro à sua remuneração do cargo efetivo de Auditora de Controle Externo (médica) desta Corte de Contas.'
36.	Conforme tratado no tópico anterior, a servidora não pode acumular os três rendimentos, razão pela qual a forma de incidência do teto remuneratório constitucional pleiteada acima não pode ocorrer, pois a aplicação do teto previsto no art. 37, inciso XI, da Constituição Federal pressupõe a manutenção de apenas dois rendimentos.
37.	A interessada informou que abriria mão da pensão militar (item 58, doc. 51) , acumulando os vencimentos do seu cargo efetivo com os proventos de aposentadoria. Neste caso, cabe invocar a seguinte tese com repercussão geral (temas 377 e 384) , fixada pelo STF ao julgar conjuntamente os Recursos Extraordinários n. 612.975/MT e n. 602.043/MT:
Nos casos autorizados constitucionalmente de acumulação de cargos, empregos e funções, a incidência do art. 37, inciso XI, da Constituição Federal pressupõe consideração de cada um dos vínculos formalizados, afastada a observância do teto remuneratório quanto ao somatório dos ganhos do agente público.
38.	A ementa dos REs citados é a seguinte:
TETO CONSTITUCIONAL - ACUMULAÇÃO DE CARGOS - ALCANCE. Nas situações jurídicas em que a Constituição Federal autoriza a acumulação de cargos, o teto remuneratório é considerado em relação à remuneração de cada um deles, e não ao somatório do que recebido.
 (RE 602.043/MT e RE 612.975/MT, relator Ministro Marco Aurélio, julgados em 27/4/2017) 
39.	A partir do julgamento desses recursos extraordinários, houve grande debate nesta Corte de Contas acerca da abrangência da tese fixada, notadamente no âmbito do Acórdão 501/2018-TCU-Plenário. Discutiu-se basicamente se o entendimento constante dos temas 377 e 384 seria aplicável também nos casos de acumulação de proventos ou de proventos com vencimentos, uma vez que nem a tese aprovada nem a ementa dos acórdãos eram explícitas neste sentido. Assim, poder-se-ia concluir que o entendimento se aplicaria nos casos de acumulação de cargos, empregos ou funções somente por servidores ativos.
40.	Quando da deliberação do Acórdão 501/2018-TCU-Plenário, os acórdãos dos recursos extraordinários ainda não haviam sido publicados; além disso, poderiam ser alterados pela interposição de recursos. Sendo assim, de modo a aclarar a questão e para que não fosse necessário esperar a publicação dos acórdãos dos REs, o Gabinete do Ministro-Substituto Marcos Bemquerer teve acesso ao voto do Exmo. Ministro Marco Aurélio, que foi utilizado na fundamentação da decisão do TCU.
41.	Transcreve-se, a seguir, parte do voto condutor do RE 612.975/MT (grifos nossos) :
	A solução da controvérsia pressupõe interpretação capaz de compatibilizar os dispositivos constitucionais em jogo, no que aludem ao acúmulo de cargos públicos e das respectivas remunerações, incluídos os vencimentos e proventos decorrentes da aposentadoria, levando em conta os preceitos atinentes ao direito adquirido (artigo 5º, inciso XXXVI) e da irredutibilidade de vencimentos (artigo 37, inciso XV) , pois instrumentalizam o princípio da segurança jurídica, elemento estruturante do Estado Democrático do Direito.
	Destaco o que ensina o professor Diogo de Figueiredo Moreira Neto: as dificuldades hermenêuticas do texto constitucional demandam soluções harmônicas, a fim de que os dispositivos em jogo tenham a eficácia possível, o que não significa cheguem todos, singularmente considerados, à eficácia absoluta (Apontamentos sobre a Reforma Administrativa do Estado. Rio de Janeiro: Editora Renovar, 1999) .
	A regra do teto constitucional expressa duplo objetivo.
	De um lado, há nítido intuito ético, de modo a impedir a consolidação de "supersalários", incompatíveis com o princípio republicano, indissociável do regime remuneratório dos cargos públicos, no que veda a apropriação ilimitada e individualizada de recursos escassos.
	De outro, é evidente a finalidade protetiva do Erário, visando estancar o derramamento indevido de verbas públicas. O teto constitucional, quando observado e aliado aos limites globais com despesas de pessoal - artigos 18 a 23 da Lei Complementar nº 101/2000 -, assume a relevante função de obstar gastos inconciliáveis com a prudência no emprego dos recursos da coletividade.
	A percepção somada de remunerações relativas a cargos acumuláveis, ainda que acima, no cômputo global, do patamar máximo, não interfere nos objetivos que inspiram o texto constitucional.
	Quanto à moralidade, as situações alcançadas pelo artigo 37, inciso XI, da Carta Federal são aquelas nas quais o servidor obtém ganhos desproporcionais, observadas as atribuições dos cargos públicos ocupados. Admitida a incidência do limitador em cada uma das matrículas, descabe declarar prejuízo à dimensão ética da norma, porquanto mantida a compatibilidade exigida entre trabalho e remuneração.
	Relativamente à economicidade, a óptica veiculada no extraordinário dá ensejo a distorções.
	Em primeiro lugar, por tornar inócuo o artigo 37, inciso XVI, da Lei Básica da República, no que potencializa o elemento gramatical em detrimento do sistemático. A necessária interação entre os preceitos - exigência do princípio da unidade da Constituição Federal - provoca esforço interpretativo que não esvazie o sentido da regra que autoriza a acumulação.
	Consoante destaca Celso Antônio Bandeira de Mello, não se pode desconsiderar que "as possibilidades que a Constituição abre em favor de hipóteses de acumulação de cargos não são para benefício do servidor, mas da coletividade", no que o disposto no artigo 37, inciso XI, da Lei Maior, relativamente ao teto, não pode servir de desestímulo ao exercício das relevantes funções mencionadas no inciso XVI dele constante, repercutindo, até mesmo, no campo da eficiência administrativa (Curso de Direito Administrativo. São Paulo: Editora Malheiros, 27ª edição, 2010, p. 277) .
	Em segundo lugar, por ensejar enriquecimento sem causa do Poder Público. A incidência do limitador, tendo em vista o somatório dos ganhos, sendo acumuláveis os cargos, viabiliza retribuição pecuniária inferior ao que se tem como razoável, presentes as atribuições específicas dos vínculos isoladamente considerados e respectivas remunerações.
	Em terceiro lugar, ante a potencial criação de situações contrárias ao princípio da isonomia. Não se deve extrair do texto constitucional conclusão a possibilitar tratamento desigual entre servidores públicos que exerçam idênticas funções. O preceito concernente à acumulação preconiza que ela é remunerada, não admitindo a gratuidade, ainda que parcial, dos serviços prestados, observado o artigo 1º da Lei Maior, no que evidencia, como fundamento da República, a proteção dos valores sociais do trabalho.
	(...) 
	O próprio ordenamento constitucional permite que os Ministros acumulem as respectivas funções com aquelas inerentes ao Tribunal Superior Eleitoral - artigo 119 da Carta de 1988 -, sendo "ilógico supor que imponha o exercício simultâneo, sem a correspondente contrapartida remuneratória" (Rafael Carvalho Resende de Oliveira, Curso de Direito Administrativo. São Paulo: Editora Método, 3ª edição, 2015, p. 685) .
	Os artigos 95, parágrafo único, inciso I, e 128, § 5º, inciso II, alínea "d", da Lei das leis veiculam regras quanto ao exercício do magistério por Juízes e Promotores de Justiça, de maneira que não se pode cogitar, presente o critério sistemático de interpretação, de trabalho não remunerado ou por valores inferiores aos auferidos por servidores que desempenham, sem acumulação, o mesmo ofício. Idêntica orientação há se de ser observada no tocante às demais circunstâncias constitucionais de acumulação de cargos, empregos e funções públicas, alusivas a vencimento, subsídio, remuneração oriunda do exercício de cargos em comissão, proventos e pensões, ainda que os vínculos digam respeito a diferentes entes federativos.
	(...) 
	O teto remuneratório não pode atingir, a partir de critérios introduzidos por emendas constitucionais, situações consolidadas, observadas as regras preexistentes, porque vedado o confisco de direitos regularmente incorporados ao patrimônio do servidor público ativo ou inativo - artigos 5º, inciso XXXVI, e 37, inciso XV, da Carta da República.
	A óptica deve ser adotada quanto às Emendas Constitucionais nº 19/1998 e 41/2003, no que incluíram a expressão "percebidos cumulativamente ou não" ao inciso XI do artigo 37 da Lei Fundamental.
	Cabe idêntica conclusão quanto ao artigo 40, § 11, da Carta Federal, sob pena de criar-se situação desigual entre ativos e inativos, contrariando preceitos de envergadura maior, dentre os quais isonomia, a proteção dos valores sociais do trabalho - expressamente elencada como fundamento da República -, o direito adquirido e a irredutibilidade de vencimentos.
	As aludidas previsões limitadoras, a serem levadas às últimas consequências, além de distantes da razoável noção de teto, no que conduz, presente acumulação autorizada pela Carta Federal, ao cotejo individualizado, fonte a fonte, conflitam com a rigidez constitucional decorrente do artigo 60, § 4º, inciso IV, nela contido. Simplesmente o Estado não pode dar com uma das mãos e tirar com a outra. Não é possível que assente admissível o exercício simultâneo e, na contramão deste, afaste a contrapartida que lhe é natural, quer no todo - quando, então, ter-se-ia prestação de serviço gratuito -, quer em parte, mitigando-se o que devido.
42.	Durante os debates referentes ao Acórdão 501/2018-TCU-Plenário, o eminente Ministro-Substituto Marcos Bemquerer citou trechos do voto condutor dos casos julgados pela Corte Constitucional acima citados, e asseverou o seguinte (grifos do original) :
30.	A maioria dos ministros seguiu o Voto do Relator pelo desprovimento dos recursos (votou vencido apenas o Ministro Edson Fachin que dava provimento aos recursos extraordinários, com fundamento em interpretação literal do art. 37, XI, da CF, para compreender que o teto deveria ser aplicado de forma global, e não individualmente a cada vínculo) . Para a Corte Maior, o teto constitucional deve ser considerado em relação a cada uma das remunerações/proventos isoladamente, e não quanto à soma das fontes pagadoras. 
31.	Deixo bem vincado que o STF não conferiu interpretação diversa nos casos de cumulações (lícitas) exclusivamente de remunerações (ou vencimentos) ou de remunerações e proventos, ou, ainda, de proventos e proventos (Tema 377) . A interpretação foi unívoca e abrangeu todos os casos, tanto é que o Relator frisou que: "Cabe idêntica conclusão quanto ao artigo 40, § 11, da Carta Federal, sob pena de criar-se situação desigual entre ativos e inativos, contrariando preceitos de envergadura maior, dentre os quais isonomia, a proteção dos valores sociais do trabalho - expressamente elencada como fundamento da República -, o direito adquirido e a irredutibilidade de vencimentos."
32.	Os outros ministros que concordaram com o Relator consideraram que decidir de forma diversa representaria violação à irredutibilidade de vencimentos, desrespeito ao princípio da estabilidade, desvalorização do valor do trabalho e ofensa ao princípio da igualdade (...) . 
33.	Como se nota, a interpretação conferida à expressão "percebidos cumulativamente ou não" tem sido flexibilizada, principalmente ao se levar em conta outras regras constitucionais de igual estatura. Essa constatação vai ao encontro do marco teórico acima gizado de que o texto da norma não é a própria norma jurídica, pois, reitera-se, a prescrição legal é apenas o ponto de partida da estruturação da norma.
34.	Nessa linha de inteleção, colhe-se dos julgados a norma jurídica (norma de interpretação) de que o teto remuneratório constitucional deve ser aplicado de forma isolada para cada cargo, função e emprego público licitamente acumulado. Ou seja, o servidor público faz jus a perceber concomitantemente vencimentos e/ou proventos correspondentes a cargos, empregos e funções, na forma do art. 37, inc. XVI, da Constituição Federal, decorrente de esferas, fontes e/ou poderes distintos, ainda que a soma resulte em montante superior ao teto especificado no art. 37, inc. XI, da CF, devendo o teto vencimental incidir sobre cada um dos vínculos, per si, assim considerados de forma isolada, e não somados, com contagem separada para fins de abate-teto.
 (...) 
54.	Cumpre rememorar que a hermenêutica aplicada ao tema em vértice pelo CNJ, STJ e STF oferece norma jurídica que vai ao encontro da tese ora defendida de que o servidor que acumula cargos com base no art. 37, inc. XVI, da CF, fará jus a receber sua remuneração ou proventos ainda que a soma resulte em montante superior ao teto remuneratório especificado no art. 37, inc. XI, da CF, devendo, contudo, observar o limite em relação a cada uma das remunerações assim consideradas de forma isolada, ou seja, per si. 
43.	Ao final, restou decidido no Acórdão 501/2018-TCU-Plenário o seguinte:
9.1. conhecer da presente Consulta, por preencher os requisitos de admissibilidade previstos no art. 1º, XVII, da Lei 8.443/1992 c/c art. 264, VI, do RI/TCU, para responder ao consulente que:
9.1.1. com fulcro na norma jurídica colhida de julgados que examinaram a matéria, na coerência sistemática e lógico-jurídica dos preceitos constitucionais e nos princípios hermenêuticos da unidade da Constituição e da concordância prática ou harmonização, e tendo em vista ainda que não há espaço na ordem constitucional vigente para trabalho não remunerado, o servidor público faz jus a receber concomitantemente vencimentos ou proventos decorrentes de acumulação de cargos autorizada pelo art. 37, inciso XVI, da Constituição Federal, estando ou não envolvidos entes federados, fontes ou Poderes distintos, ainda que a soma resulte em montante superior ao teto especificado no art. 37, inciso XI, da CF, devendo incidir o referido limite constitucional sobre cada um dos vínculos, per si, assim considerados de forma isolada, com contagem separada para fins de teto vencimental;
 (...) 
9.1.5. nos casos de acumulações previstas no inciso XVI do art. 37 da CF/1988, esteja o servidor em atividade ou inatividade, envolvidas ou não esferas de governo, fontes ou Poderes distintos, o teto remuneratório deverá ser observado em relação à remuneração e/ou proventos percebidos em cada vínculo funcional considerado de forma isolada, e não sobre o somatório dos valores percebidos, cabendo a cada ao órgão responsável pelo pagamento efetuar a glosa devida;
 (...) .
44.	Noutro precedente, Acórdão 504/2018-TCU-Plenário, esta Corte de Contas reafirma as conclusões acima transcritas.
45.	Posteriormente foram opostos embargos de declaração pelo Estado do Mato Grosso e pela União aos recursos extraordinários mencionados. Confira-se trecho do voto que fundamentou o desprovimento desses embargos, no qual se reitera que o entendimento fixado se aplica também às situações consolidadas após a entrada em vigor das Emendas Constitucionais n. 19/1998 e n. 20/1998 (grifos nossos) :
	Ao apreciar a questão, o Tribunal procedeu à interpretação da Constituição Federal para assentar que, nos casos constitucionalmente autorizados de acumulação de cargos, empregos e funções, a incidência do artigo 37, inciso XI, da Lei Maior pressupõe seja levado em conta cada um dos vínculos formalizados, afastada a observância do teto remuneratório quanto ao somatório dos ganhos do agente público.
	Não há obscuridade relativamente à abrangência da tese fixada, considerada a diferença entre a situação dos servidores que já acumulavam cargos licitamente em momento quer anterior, quer posterior à entrada em vigor das Emendas à Constituição nº 19/1998 e nº 20/1998. A interpretação deu-se em cumprimento ao dever último do Supremo de atuar como guardião da Lei Maior, em decorrência da linha argumentativa geral do voto condutor do julgamento. Em última análise, pretende o embargante o rejulgamento da ação direta, inviável a esta altura, ante a organicidade do Direito instrumental.
	Rememoro o que decidido quando do exame do extraordinário. Não se limitou o Colegiado a concluir pela impossibilidade de o teto remuneratório atingir, a partir de critérios introduzidos por Emendas, situações consolidadas, tendo em vista as garantias do direito adquirido e da irredutibilidade de vencimentos - artigos 5º, inciso XXXVI, e 37, inciso XV, da Constituição Federal. Entendeu, a partir de interpretação sistêmica da Lei Maior, que, em virtude da autorização de cumulação, a percepção somada de remunerações, ainda que acima, no cômputo global, do patamar máximo, não interfere nos objetivos que inspiram o texto constitucional:
	(...) 
	Conforme fiz ver quando do julgamento do recurso, a viabilidade de acumulação lícita de cargos, em rol específico e taxativo, vem do texto primitivo da Constituição Federal, não tendo sido a matéria apreciada até então pelo Pleno. Descabe cogitar da modulação - principalmente em processos de índole subjetiva - da decisão do Tribunal, dando-se o dito pelo não dito para salvar-se situações concretas e frontalmente conflitantes com a Lei Maior, como consignado pelo Plenário.
46.	Cumpre salientar que os Recursos Extraordinários 602.043/MT e 612.975/MT transitaram em julgado, em 21/9/2018 e 28/9/2018, respectivamente.
47.	Em que pese a opção sinalizada pela recorrente em manter sua remuneração do cargo de Auditora e seus proventos de aposentadoria, é oportuno informar que, caso optasse por manter o recebimento da pensão militar, e abrisse mão da aposentadoria, a situação se alteraria. Teria lugar a aplicação do tema 359, cuja tese de repercussão geral, fixada no RE 602.584/DF, dispõe:
Ocorrida a morte do instituidor da pensão em momento posterior ao da Emenda Constitucional nº 19/1998, o teto constitucional previsto no inciso XI do artigo 37 da Constituição Federal incide sobre o somatório de remuneração ou provento e pensão percebida por servidor.
48.	Transcreve-se, a seguir, a ementa do julgado e parte do voto do Relator:
TETO CONSTITUCIONAL - PENSÃO - REMUNERAÇÃO OU
PROVENTO - ACUMULAÇÃO - ALCANCE. Ante situação jurídica surgida em data posterior à Emenda Constitucional nº 19, de 4 de junho de 1998, cabível é considerar, para efeito de teto, o somatório de valores percebidos a título de remuneração, proventos e pensão.
 (RE 602.584/DF, relator Ministro Marco Aurélio, julgado em 6/8/2020) 
Voto
	O Colegiado teve presente [na fixação das teses 377 e 384], em primeiro lugar, a existência de vínculos com a Administração Pública envolvendo o servidor individualmente e, em segundo, a autorização constitucional alusiva à acumulação de cargos, empregos e funções. Assentou, como decorre da tese anunciada, que, ante tal quadro, há de considerar-se, para efeito de teto, não o somatório do que percebido, mas a remuneração resultante de cada qual das relações jurídicas mantidas. Já agora, o conflito de interesses diz respeito a institutos distintos, a saber: remuneração e pensão; proventos e pensão.
	Em jogo, no caso concreto, questão diversa. O servidor que instituiu a pensão faleceu em 13 de junho de 1999 - certidão de folha 19. Na época do julgamento impugnado mediante o extraordinário, a beneficiária estava na ativa - dezembro de 2008 -, vindo a aposentar-se em 19 de outubro de 2015. Tem-se, a esta altura, pensão e proventos. Com esses esclarecimentos, cabe definir o alcance do artigo 37, inciso XI, da Constituição Federal, a revelar o teto, a percepção máxima capaz de ser alcançada pelo servidor, pouco importando se ativo ou inativo. Até a Emenda Constitucional nº 19, considerava-se, para efeito do teto, a remuneração. O tratamento dispensado levava em conta aquelas recebidas diretamente pelo servidor presentes relações jurídicas mantidas com a Administração Pública:
 (...) 
	Com a Emenda de nº 19, de 4 de junho de 1998, deu-se a mudança do preceito, lançando-se o teto de forma mais abrangente, ou seja, alcançando, além da remuneração, subsídio, proventos, pensões ou outra espécie remuneratória, "percebidos cumulativamente ou não". Confiram a redação dada ao inciso XI do artigo 37 da Carta da República:
 (...) 
	O dispositivo veio a ser modificado novamente por intermédio da Emenda de nº 41/2003, ficando mantida, no texto, a expressão "percebidos cumulativamente ou não".
	Ocorrido em 1999 o óbito do instituidor da pensão, ou seja, após a Emenda nº 19, publicada em 1998, a situação jurídica da recorrida - viúva - é apanhada pelo preceito transcrito, cabendo limitar ao teto constitucional o resultado da soma dos proventos com a pensão recebida.
	Provejo o extraordinário, para indeferir a ordem.
49.	O Recurso Extraordinário n. 602.584/DF transitou em julgado em 26/3/2021.
50.	Tendo em vista o precedente examinado acima, caso a interessada opte em manter a remuneração pelo exercício do cargo de Auditora Federal no TCU, cumulada com a pensão militar do Comando da Aeronáutica, o teto de retribuição aplicar-se-á ao somatório dos rendimentos, em observância ao disposto no tema de repercussão geral n. 359, julgado pela Suprema Corte no RE 602.584/DF.
III.	Conclusão
51.	Efetuadas essas considerações, esta Consultoria Jurídica conclui:
a)	o recurso não deve ser recebido no efeito suspensivo, porquanto não estão presentes os requisitos para sua concessão - "justo receio de prejuízo de difícil ou incerta reparação" -, nos termos do art. 61, parágrafo único, da Lei n. 9.784/1999;
b)	o procedimento em exame segue o devido processo legal, contraditório e ampla defesa, e demais princípios e regras aplicáveis à espécie, e não há qualquer nulidade a ser declarada;
c)	a acumulação dos rendimentos do cargo efetivo de AUFC, proventos de aposentadoria e pensão militar é ilegal, razão por que a interessada deve optar por dois rendimentos e juntar aos autos comprovação da opção levada a efeito;
d)	a partir da opção mencionada acima, deve-se aplicar o entendimento fixado pelo STF em repercussão geral, temas 377/384 (acumulação de remuneração e proventos) ou tema 359 (acumulação de remuneração e pensão) , conforme o caso.
Ante o exposto, restituímos os autos ao GABPRES, com a proposta de que o recurso seja conhecido, para, no mérito, negar-lhe provimento."
	É o Relatório.

Alexander Diniz de Paula (OAB 36.073/DF), representando Renata de Braz Coutinho.

Não atuou.

RECURSO. ADMINSITRATIVO. NÃO CARACTERIZAÇÃO DOS REQUISITOS PARA CONCESSÃO DE EFEITO SUSPENSIVO. OBSERVÂNCIA DO DEVIDO PROCESSO LEGAL, CONTRADITÓRIO E AMPLA DEFESA. IMPOSSIBILIDADE DE ACUMULAÇÃO DE TRÊS RENDIMENTOS - CARGO EFETIVO, APOSENTADORIA E PENSÃO MILITAR. JURISPRUDÊNCIA DO TCU E DO PODER JUDICIÁRIO. NECESSIDADE DE COMPROVAÇÃO DE OPÇÃO DA INTERESSADA POR APENAS DOIS RENDIMENTOS. APLICAÇÃO DO TETO REMUNERATÓRIO CONSTITUCIONAL CONFORME A OPÇÃO EXERCIDA. TEMAS 377 E 384 OU 359 DE REPERCUSSÃO GERAL/STF. CONHECIMENTO E IMPROVIMENTO DO RECURSO. CIÊNCIA.

ADMINISTRATIVO (ADM)

Trata-se de recurso administrativo, com pedido de efeito suspensivo, interposto por Renata de Braz Coutinho, Auditora Federal de Controle Externo (AUFC) , médica, por meio de seu representante legal, contra decisão da Presidência do TCU que indeferiu anterior recurso da mesma recorrente e manteve decisão da Secretaria-Geral de Administração (Segedam) a qual determinou à interessada optar pela continuidade da percepção de dois rendimentos dos três a que atualmente faz jus.
2.	A recorrente objetiva ter reconhecido o direito a receber, acumuladamente, três rendimentos, com incidência do teto remuneratório constitucional de forma isolada, em relação: (i) à remuneração do cargo de AUFC no TCU e (ii) à soma dos proventos de aposentadoria junto ao Governo do Distrito Federal (GDF) com pensão militar do Comando da Aeronáutica.
3.	A referida decisão da Segedam teve origem em representação (TC Processo 039.558/2020-7) , de natureza administrativa, formulada pela Secretaria de Gestão de Pessoas (Segep) acerca dos efeitos de deliberação do STF no âmbito do RE 602.584/DF, julgado sob a sistemática de repercussão geral (tema n° 359) , no qual foi fixada a seguinte tese:
"Ocorrida a morte do instituidor da pensão em momento posterior ao da Emenda Constitucional n° 19/1998, o teto constitucional previsto no inciso XI do artigo 37 da Constituição Federal incide sobre o somatório da remuneração ou provento e pensão percebida por servidor".
4.	No âmbito daquela representação (TC Processo 039.558/2020-7) , a Presidência do TCU fez a seguinte determinação à Segedam:
"a) proceder imediato ajuste nos proventos e pensões daqueles servidores e aposentados pagos unicamente pelo TCU ao teto constitucional, nos termos da tese n° 359, editada pelo STF na sistemática de repercussão geral, respeitado o exercício do contraditório e ampla defesa;
b) promover imediata consulta aos servidores do Tribunal, ativos e inativos, em procedimento autônomo ao recadastramento ordinário, quanto ao recebimento de pensões originárias de outras fontes, visando operacionalizar o teto constitucional, consoante tese n° 359 editada pelo STF na sistemática de repercussão geral."
5.	Tendo em vista a vedação à acumulação de três rendimentos, a Segep propôs a notificação da interessada para optar pela continuidade da percepção de apenas dois deles, para que, em seguida, fosse aplicado o teto constitucional sobre o somatório dos valores a serem percebidos acumuladamente, sendo efetuada a devida glosa, caso cabível. A Segedam acatou a proposta e a servidora foi comunicada para que apresentasse a sua opção. 
6.	Saliento que a atuação da Administração está fundamentada nos princípios constitucionais da legalidade, da impessoalidade e da moralidade, os quais implicam no dever de agir diante do conhecimento de situações irregulares. Portanto, ao ter conhecimento da situação indevida de acumulação, nos termos do art. 29, inciso I, da Lei 3.765/1960 e da jurisprudência desta Corte, a interessada foi notificada, aplicando-se, por analogia, o disposto no art. 133 da Lei 8.112/1990.
7.	Por meio de advogado constituído, a servidora se insurgiu contra o posicionamento da Segedam e apresentou defesa, que foi indeferida pela Secretaria-Geral de Administração. Posteriormente interpôs recurso junto à Presidência deste Tribunal, o qual foi improvido.
8.	Contra a decisão da Presidência a defesa da servidora interpôs novo recurso, ora em exame, com os seguintes pedidos (peça 51) :
"a) a atribuição de efeito suspensivo, nos termos do Art. 61, Parágrafo único, da Lei do Processo Administrativo Federal, com a finalidade de suspender os efeitos da decisão que determinou a opção dos rendimentos; e
b) a anulação de todos os atos decisórios do presente processo, com a notificação da recorrente para apresentar a sua defesa antes do pronunciamento do órgão competente, em razão das nulidades apontadas no item III, C, desta petição:
68.	No mérito, requer a reforma da decisão recorrida, com a finalidade de reconhecer o direito à cumulação de proventos da requerente, com a aplicação do teto constitucional nos termos da tese fixada pela Suprema Corte no Recurso Extraordinário número 612.975 e da Portaria SGP/SEDGG/ME nº 4.975, de 29 de abril de 2021, ou seja, de forma isolada, com a incidência em relação: i) à remuneração do cargo de Auditora de Controle Externo; e ii) à soma da aposentadoria do cargo de médica da Secretaria de Saúde do Distrito Federal com a pensão militar."
9.	A Presidência encaminhou os autos à Consultoria Jurídica do TCU (Conjur) para manifestação acerca da possibilidade de acumulação da remuneração do cargo de Auditora Federal de Controle Externo (cargo de médica) com proventos de aposentadoria do Distrito Federal (cargo de médica) e pensão militar do Comando da Aeronáutica, bem como da incidência do teto constitucional no caso concreto à luz da tese de repercussão geral n.º 359 do Supremo Tribunal Federal.
10.	Examinando o parecer emitido pela Conjur à peça 54, o eminente Ministro Bruno Dantas, no exercício da Presidência, indeferiu a atribuição de efeito suspensivo ao recurso e encaminhou os autos para sorteio de relator. 
11.	Após essa introdução, passo a decidir, na qualidade de relator da matéria, incorporando às minhas razões de decidir o judicioso parecer da Conjur, transcrito na íntegra no relatório precedente.
12.	O recurso está previsto no art. 56 da Lei 9.784/1999 e ostenta todos os pressupostos de admissibilidade, razão por que deve ser conhecido.
13.	Preliminarmente, devo pontuar que não restou demonstrado haver justo receio de prejuízo de difícil ou incerta reparação, tal como especifica o art. 61 da Lei 9.784/1999, de modo que não se deve conceder efeito suspensivo ao recurso, tal como já decidiu a Presidência. A suspensão do pagamento da pensão militar - nos termos indicados pela servidora (peça 51, p. 14, item 58) - não traria quaisquer riscos à satisfação de suas necessidades básicas, uma vez que continuará recebendo sua remuneração pelo exercício do cargo de AUFC, bem como seus proventos de aposentadoria do GDF.
14.	Aliás, até o presente momento, é como se o efeito suspensivo tivesse sido concedido, uma vez que a decisão impugnada ainda não surtiu nenhum efeito, já que não há nos autos comprovação da interrupção de nenhum pagamento.
15.	Acerca da observância do devido processo legal, do contraditório e da ampla defesa, não houve qualquer prejuízo à defesa da servidora, razão porque não há de se falar em declaração de nulidade de quaisquer atos do presente processo, pois, como restou demonstrado: (i) as dificuldades iniciais de acesso ao inteiro teor destes autos e do TC Processo 039.558/2020-7 foram superadas e a interessada pôde deduzir todas as suas alegações; (ii) embora o Ofício n. 53/2021 - Segep  tenha notificado a recorrente a optar por dois rendimentos, este comunicado funcionou, na prática, para que a interessada tomasse conhecimento das questões de fato e de direito pertinentes e lhe abrisse oportunidade para manifestação; (iii) a primeira petição foi, em verdade, uma defesa prévia, a qual foi analisada e refutada, com a devida motivação, pela Secretaria-Geral de Administração deste Tribunal; (iv)  posteriormente a defesa apresentou recurso à Presidência, que reiterou a necessidade de opção pela interessada.
16.	Ademais, nesta oportunidade analisa-se a terceira manifestação da defesa, "Recurso Administrativo ao Plenário do TCU", sem que tenha havido ainda qualquer suspensão ou glosa de pagamentos à interessada.
17.	Passo a abordar o mérito da questão.
18.	Não se está a negar a cumulação do rendimento oriundo do cargo efetivo no TCU com a aposentadoria do GDF, hipótese expressamente autorizada no art. 37, inciso XVI, alínea c, c/c art. 37, § 10, da Constituição da República, por se tratar de dois cargos de médico.
19.	Porém, não se pode cumular aqueles dois rendimentos, ainda que provenientes de cargos acumuláveis, com a pensão militar, conforme a consolidada jurisprudência desta Corte, tais como os Acórdão 6182/2020-TCU-Segunda Câmara (rel. min. subst. Marcos Bemquerer) , 7.075/2020 - 1ª Câmara (rel. min. Bruno Dantas) , 7.069/2020 - 1ª Câmara (rel. min. Benjamin Zymler) , 5.263/2020 - 1ª Câmara (rel. min. Vital do Rego) e 6.656/2020 (rel. min. Benjamin Zymler) .
20.	Nesse sentido, é importante destacar o tratamento da matéria no âmbito do TRF1 e do STJ, que trataram de esclarecer, inclusive, a alteração da redação dada ao art. 29 da Lei 3.765/60 pela Medida Provisória 2.215-10/2001, a exemplo das ementas que transcrevo em parte, com grifos acrescidos:
"ADMINISTRATIVO. SERVIDOR PÚBLICO MILITAR. PENSÃO POR MORTE. FILHA. ART. 29 DA LEI 3.765/60 NA REDAÇÃO INTRODUZIDA PELA MEDIDA PROVISÓRIA N. 2.215/2001. ACUMULAÇÃO COM PROVENTOS OU PENSÃO DE UM ÚNICO CARGO CIVIL. MANUTENÇÃO DA LIMITAÇÃO. IMPOSSIBILIDADE DE PERCEPÇÃO CUMULATIVA COM DOIS PROVENTOS DE PROFESSOR.
1. Consoante interpretação do Superior Tribunal de Justiça, a modificação da redação do art. 29 da Lei n. 3.765/60 pela Medida Provisória n. 2.215-10/2001 visou apenas excluir a possibilidade de percepção, pelo beneficiário de militar falecido, de duas pensões militares, passando a prever a possibilidade de acumulação de uma pensão militar com: 1) proventos de disponibilidade, reforma, vencimentos ou aposentadoria, ou 2) pensão de outro regime, não implicando, contudo, na exclusão da limitação feita na parte final da redação original daquele dispositivo legal mencionado - que mencionava a origem em um único cargo civil, até porque a nova redação colocou os termos no singular, o que indica a manutenção da unicidade anteriormente expressa - com a finalidade de ampliar a incidência da norma e criar uma terceira hipótese de acumulação de benefício, qual seja, de uma pensão militar com dois benefícios previdenciários, ainda que decorrentes de dois cargos de professor.
 (...) 
3. (...) eis que a percepção dos três benefícios em conjunto viola o quanto disposto no art. 29 da Lei n. 3.765/60, seja em sua redação original, seja naquela dada pela Medida Provisória n. 2.215-10/2001."  
	(Apelação Cível 2007.38.09.003180-7, 2ª Turma, relator Des. Fed. João Luiz de Sousa, julgado em 	29/5/2019) 
	"ADMINISTRATIVO. PROCESSUAL CIVIL. EMBARGOS DECLARATÓRIOS NO AGRAVO 	REGIMENTAL NO RECURSO ESPECIAL. MILITAR. PENSÃO POR MORTE. CUMULAÇÃO 	COM REMUNERAÇÃO/PENSÃO DE DOIS CARGOS CIVIS DE PROFESSOR. ART. 29, 'B', 	DA LEI 3.765/60 (REDAÇÃO VIGENTE AO TEMPO DO ÓBITO DO MILITAR) . VEDAÇÃO 	EXPRESSA. MATÉRIA CONSTITUCIONAL. EXAME. IMPOSSIBILIDADE. OMISSÃO E 	CONTRADIÇÃO. INEXISTÊNCIA. EMBARGOS REJEITADOS."
	 (ED no AgRg no REsp 1263285, 1ª Turma, relator Min. Arnaldo Esteves Lima, julgado em 	5/2/2013) 
21.	Em todos os precedentes supramencionados, o recebimento de três benefícios foi considerado ilegal, por afrontar o art. 29 da Lei 3.765/1960, prevalecendo a interpretação de que a acumulação de benefícios recebidos de cofres públicos deve ser entendida de maneira restritiva. Portanto, a cumulação de rendimentos oriundos de pensão militar, de remuneração e de proventos de aposentadoria (ou de outra pensão) - ainda que de regime distinto a aposentadoria ou a segunda pensão - é irregular.
22.	Corrobora esse entendimento a vedação à acumulação tríplice de vencimentos e proventos, tal como assentou o STF:
"ARE 848.993 ED/MG
Ementa 
Embargos de declaração no recurso extraordinário com agravo.
2. Percepção de provento de aposentadoria cumulado com duas remunerações decorrentes de aprovação em concurso público, antes da EC 20/98.
3. Vedação constitucional à acumulação tríplice de remunerações pela ocupação de cargos públicos mediante concurso. Precedentes.
Voto
Isso porque, mesmo na redação originária do art. 37, XVI, da Constituição Federal, vedava-se a acumulação remunerada de cargos, empregos e funções públicas, admitindo-se excepcionalmente os casos aludidos no texto constitucional, neles não se incluindo a percepção de remuneração por três cargos públicos, ainda que o servidor estivesse aposentado em um deles." 
23.	Os entendimentos exarados pela Suprema Corte nos RE 602.043 e RE 612.975, temas n.º 384 e 377, bem como no RE 602.584, tema n.º 359, tratam da aplicação do teto de retribuição em situações de cumulação de rendimentos. Todavia, previamente à forma adequada de incidência do teto, deve-se examinar a legalidade da cumulação dos rendimentos.
24.	Acrescente-se que a Portaria SGP/SEDGG/ME n.º 4.975, de 29 de abril de 2021, ato infralegal oriundo do Ministério da Economia que ampararia a acumulação dos três rendimentos e a proposta de incidência do teto pleiteada pela recorrente, não tem o condão de afastar a aplicação da lei em sentido estrito, sob pena de ofensa ao princípio da legalidade.
25.	Portanto, devem ser rejeitados os argumentos da recorrente a fim de defender a legalidade da acumulação a que ora faz jus, razão por que deve optar por dois rendimentos e juntar aos autos comprovação da opção levada a efeito, tal como já solicitado pela Segep e pela Segedam, fazendo isso no prazo de quinze dias, contados na forma do art. 183 do Regimento Interno. 
26.	A fim de dar efetividade a tal manifestação, proponho determinação para que a interessada junte aos autos documentação expedida pelo Comando da Aeronáutica ou pelo Governo do Distrito Federal que ateste a interrupção do pagamento da pensão militar ou dos proventos de aposentadoria, sob pena de ser afastada a sua boa-fé. Ademais, entendo pertinente dar ciência da presente deliberação àquele Comando Militar e à Secretaria de Fiscalização de Atos de Pessoal (Sefip) , tendo em vista que, até o presente momento, não há registro da pensão militar em questão no Sisac ou no e-Pessoal. 
27.	 Acerca da incidência do teto remuneratório constitucional, ele não pode ser aplicado tal como pleiteia a recorrente, pois a aplicação do teto previsto no art. 37, inciso XI, da Constituição Federal pressupõe a manutenção de apenas dois rendimentos.
28.	Dito isso, resta examinar a incidência do teto remuneratório constitucional à opção a ser exercida pela recorrente.
29.	Qualquer que seja a combinação dos dois rendimentos legalmente acumuláveis, sejam eles provenientes de remuneração ou de provento de aposentadoria, a incidência do teto se dará individualmente para cada um dos rendimentos, ainda que envolva distintas esferas de governo ou Poderes. Essa é a inteligência do que restou julgado nos Recursos Extraordinários 612.975/MT (tema 377) e 602.043/MT (tema 384) . Aqueles recursos transitaram em julgado em 2018 e fixaram a seguinte tese:
"Nos casos autorizados constitucionalmente de acumulação de cargos, empregos e funções, a incidência do art. 37, inciso XI, da Constituição Federal pressupõe consideração de cada um dos vínculos formalizados, afastada a observância do teto remuneratório quanto ao somatório dos ganhos do agente público."
30.	Esse entendimento, inclusive, se aplica também às situações consolidadas após a entrada em vigor das Emendas Constitucionais 19/1998 e 20/1998, conforme decidido pelo STF no julgamento de embargos de declaração interpostos pelo Estado do Mato Grosso e pela União contra o julgamento dos supramencionados recursos extraordinários, os quais foram improvidos, conforme noticiou a Conjur.
31.	No âmbito desta Corte de Contas, o Plenário acompanhou a Corte Constitucional ao prolatar os Acórdãos 504/2018 e 501/2018, ambos de relatoria do Ministro-Substituto Marcos Bemquerer. Peço licença para transcrever elucidativos trechos do voto condutor do Acórdão 501/2018-TCU-Plenário, onde o eminente relator faz uma intelecção do que ficou registrado nos votos condutores daqueles recursos extraordinários julgados pela Corte Constitucional:
"30. A maioria dos ministros seguiu o Voto do Relator pelo desprovimento dos recursos (votou vencido apenas o Ministro Edson Fachin que dava provimento aos recursos extraordinários, com fundamento em interpretação literal do art. 37, XI, da CF, para compreender que o teto deveria ser aplicado de forma global, e não individualmente a cada vínculo) . Para a Corte Maior, o teto constitucional deve ser considerado em relação a cada uma das remunerações/proventos isoladamente, e não quanto à soma das fontes pagadoras. 
31.	Deixo bem vincado que o STF não conferiu interpretação diversa nos casos de cumulações (lícitas) exclusivamente de remunerações (ou vencimentos) ou de remunerações e proventos, ou, ainda, de proventos e proventos (Tema 377) . A interpretação foi unívoca e abrangeu todos os casos, tanto é que o Relator frisou que: 'Cabe idêntica conclusão quanto ao artigo 40, § 11, da Carta Federal, sob pena de criar-se situação desigual entre ativos e inativos, contrariando preceitos de envergadura maior, dentre os quais isonomia, a proteção dos valores sociais do trabalho - expressamente elencada como fundamento da República -, o direito adquirido e a irredutibilidade de vencimentos.'
 (...) 
34.	Nessa linha de inteleção, colhe-se dos julgados a norma jurídica (norma de interpretação) de que o teto remuneratório constitucional deve ser aplicado de forma isolada para cada cargo, função e emprego público licitamente acumulado. Ou seja, o servidor público faz jus a perceber concomitantemente vencimentos e/ou proventos correspondentes a cargos, empregos e funções, na forma do art. 37, inc. XVI, da Constituição Federal, decorrente de esferas, fontes e/ou poderes distintos, ainda que a soma resulte em montante superior ao teto especificado no art. 37, inc. XI, da CF, devendo o teto vencimental incidir sobre cada um dos vínculos, per si, assim considerados de forma isolada, e não somados, com contagem separada para fins de abate-teto.
 (...) 
54.	Cumpre rememorar que a hermenêutica aplicada ao tema em vértice pelo CNJ, STJ e STF oferece norma jurídica que vai ao encontro da tese ora defendida de que o servidor que acumula cargos com base no art. 37, inc. XVI, da CF, fará jus a receber sua remuneração ou proventos ainda que a soma resulte em montante superior ao teto remuneratório especificado no art. 37, inc. XI, da CF, devendo, contudo, observar o limite em relação a cada uma das remunerações assim consideradas de forma isolada, ou seja, per si." 
32.	De relevo destacar, entretanto, que a situação é diferente no caso de opção da recorrente pela manutenção da pensão militar e de sua remuneração no cargo de auditora no TCU, abrindo mão da aposentadoria no GDF. Nessa situação, teria lugar a aplicação do tema 359, cuja tese de repercussão geral foi fixada no julgamento do RE 602.584/DF (transitado em julgado em 2021) , da qual se depreende que o teto remuneratório constitucional incidiria sobre a soma dos rendimentos:
"Ocorrida a morte do instituidor da pensão em momento posterior ao da Emenda Constitucional nº 19/1998, o teto constitucional previsto no inciso XI do artigo 37 da Constituição Federal incide sobre o somatório de remuneração ou provento e pensão percebida por servidor." 
33.	Feitas essas considerações e afastadas as alegações da recorrente, nego provimento ao presente recurso.
	Ante o exposto, VOTO por que o Tribunal adote o Acórdão que ora submeto à deliberação deste Colegiado.
TCU, Sala das Sessões, em 6 de abril de 2022.
AROLDO CEDRAZ
Relator